【裁判字號】    98,自,16
【裁判日期】    981229
【裁判案由】    妨害秘密等
【裁判全文】
臺灣新竹地方法院刑事判決                98年度自字第16號
自  訴  人  乙○○
自訴代理人  廖克明律師
被      告  丁○○
選任辯護人  黃賜珍律師
被      告  丙○○
            甲○○原名王君渝.
上  一  人
選任辯護人  曾能煜律師
上列被告等因妨害秘密等案件，經自訴人提起自訴，本院判決如
下：
    主  文
丁○○、丙○○、甲○○均無罪。
    理  由
一、本件自訴意旨略以：緣被告丁○○與丙○○於民國95年5月1
    2日，分別以新臺幣（下同）720萬元向自訴人乙○○購買坐
    落於新竹縣竹東鎮○○○段316之56地號土地中之200平方公
    尺（下稱系爭土地），然因系爭土地發展不如預期，被告丁○○與丙○○即認自訴人出賣系爭土地時提供之相關資訊錯
    誤致其受有損害，因而由被告丁○○與丙○○向本院民事庭
    聲請假扣押（被告丁○○之假扣押案號為98年度裁全字第71
    號；被告丙○○之假扣押案號為98年度裁全字第70號），嗣
    自訴人對本院民事庭98年度裁全字第71號假扣押裁定提起抗
    告，並由臺灣高等法院民事庭於98年 4月20日以院通民宙98
    抗681號函命被告丁○○陳述意見，詎被告丁○○於98年4月
    23日向臺灣高等法院民事庭具狀之民事陳述意見狀內竟稱：
    「…蓋抗告人乙○○另一債權人丙○○，對抗告人乙○○所
    有新竹三信六家分社帳戶（帳號： 0000000000000號）為強
    制執行，孰料，抗告人乙○○竟刻意於98年 2月19日，將前
    揭帳戶原2,081,225元整款項，一次提領2,081,220元，僅剩
    餘額 5元，據悉抗告乙○○前開銀行帳戶餘額長期維持在百
    萬元至千萬元間…」等語，然本院民事庭於執行假扣押期間
    並未對向新竹第三信用合作社函調任何資料，故自訴人立即
    要求新竹第三信用合作社查明上開情事，被告甲○○遂坦承
    向被告丁○○洩漏自訴人之帳戶資料，而被告丁○○又稱係
    先自被告曾春梅處得知自訴人於新竹三信私人帳戶往來情形
    後，再向被告甲○○請求核對，因認被告 3人共犯電腦處理
    個人資料保護法第34條之以非法方法妨害個人資料檔案之正
    確罪、刑法第318之1條之洩漏利用電腦設備等而知悉之秘密
    罪、同法第318之2條利用電腦等妨害秘密罪。
二、按犯罪事實應依證據認定之，無證據不得認定犯罪事實；不
    能證明被告犯罪者，應諭知無罪之判決，刑事訴訟法第 154
    條第2 項、第301條第1項分別定有明文。次按，事實之認定
    ，應憑證據，如未能發現相當證據，或證據不足以證明，自
    不能以推測或擬制之方法，以為裁判基礎；又認定不利於被
    告之事實，須依積極證據，苟積極證據不足為不利於被告事
    實之認定時，即應為有利於被告之認定，更不必有何有利之
    證據，最高法院40年臺上字第86號及30年上字第816 號判例
    可資參照。據此，刑事訴訟上證明之資料，無論為直接證據
    或間接證據，均須達於通常一般之人均不致於有所懷疑，而
    得確信為真實之程度，始得據為有罪之認定，若關於被告是
    否犯罪之證明未能達此程度，而有合理性懷疑之存在，致使
    無從形成有罪之確信，根據「罪證有疑、利於被告」之證據
    法則，即不得遽為不利被告之認定，最高法院76年度臺上字
    第4986號判例意旨可資參照。次按，舉證責任分配之原則，
    民、刑訴訟有別，刑事訴訟法第 161條規定，檢察官就被告
    犯罪事實，有舉證責任，此項證據章通則內之規定，亦為自
    訴程序所準用，苟查無足以證明被告犯罪之積極證據，即應
    為有利被告之認定，更不必有何有利之證據，最高法院79年
    度台上字第524號判決意旨可資參照。又刑事訴訟法第161條
    第 1項規定，檢察官就被告犯罪事實，應負舉證責任，並指
    出證明之方法。準此，自訴人對於自訴之犯罪事實，應負提
    出證據及說服之實質舉證責任，倘自訴人所提出之證據，不
    足為被告有罪之積極證明，或其指出證明之方法，無從說服
    法院以形成被告有罪之心證，基於無罪推定之原則，自應為
    被告無罪判決之諭知。
三、自訴人認被告 3人共犯電腦處理個人資料保護法第34條之以
    非法方法妨害個人資料檔案之正確罪、刑法第318之1條之洩
    漏利用電腦設備等而知悉之秘密罪、同法第318之2條利用電
    腦等妨害秘密罪，無非係以：(一)、本院98年度裁全字第70號
    、98年度裁全字第71號民事裁定 2份。(二)、臺灣高等法院98
    年度抗字第681號民事裁定1份。(三)、被告丁○○於98年4月2
    3日向臺灣高等法院提出之民事陳述意見狀1份。(四)、被告甲○○於98年5月6日書寫文件1紙。(五)、被告丁○○於98年9月
    3日向本院民事庭提出之民事答辯1狀1份等為其主要論據。
四、訊據被告丁○○固坦承於98年 2月份時因簽發支票給自訴人
    ，而於其後向被告甲○○查詢支票是否已入自訴人之帳戶，
    因此知悉自訴人在新竹第三信用合作社帳戶之帳號為000000
    0000000號，並於98年4月22日，以電話向被告甲○○詢問自
    訴人是否有於98年2月19日，將前揭帳戶一次提領2,081,220
    元等情；而被告甲○○亦不否認於接獲被告丁○○上開查詢
    電話後，於使用電腦查詢資料後告知其確有其事等情；惟被
    告 3人均否認有何共犯電腦處理個人資料保護法第34條之以
    非法方法妨害個人資料檔案之正確罪、刑法第318之1條、第
    318之2條之洩漏利用電腦設備等而知悉之秘密犯行。被告丁○○辯稱：是丙○○告訴我乙○○有提領這筆錢，因為我和
    丙○○一起扣押乙○○的財產，乙○○跟高等法院抗告，高
    院在98年4月21日要我在5日內提出陳述意見狀，我有告訴丙○○，然後丙○○是在98年 4月22日告訴我乙○○領錢的事
    情，我就把這個資料列在陳述意見狀，後來我也沒有再提抗
    告繼續扣乙○○的財產，整個假扣押就被廢棄，所以乙○○
    也沒有什麼損失，我也沒有得到什麼利益等語；被告丙○○
    辯稱：我沒有跟丁○○說乙○○的帳戶資料，這件事情是我
    事後才知道的，到丁○○高院假扣押被廢棄時我才知道，丁○○說高院說提領的事空口無憑，當時我才知道乙○○有把
    帳戶的錢領剩下 5元的事等語；被告甲○○辯稱：我的行為
    沒有構成犯罪等語，而被告甲○○之辯護人為其辯護稱：被
    告甲○○只是單純把電腦的資料告訴其他人，並未輸出、干
    擾、變更或刪除，且標的也不是電腦個人資料檔案，而刑法
    第318之1條，係指公開或宣洩給原本不知道秘密的人，同法
    第318之2條是要利用電腦犯罪，本件被告甲○○並沒有利用
    電腦犯罪，只是單純使用電腦，且被告丁○○早就已經知道
    自訴人新竹第三信用合作社的帳戶內容資訊（包含帳號、提
    領金額、提領日期），對被告丁○○而言，這本質上就不是
    一個秘密，所以被告甲○○沒有洩漏秘密的可能，故被告甲○○的行為固有不當，但並未違反電腦處理個人資料保護法
    第34條及刑法第318之1條等語。
五、經查：
(一)、關於程序部分：
１、關於本件自訴程序是否適法部分：
    按同一案件經檢察官依第 228條規定開始偵查者，不得再行
    自訴。但告訴乃論之罪，經犯罪之直接被害人提起自訴者，
    不在此限，刑事訴訟法第323條第1項定有明文。經查，本件
    自訴人雖曾於98年 6月26日具狀就同一事實對被告丁○○及
    丙○○向臺灣新竹地方法院檢察署提起告訴，並經該署以98
    年度他字第1283號受理在案，惟自訴人自訴被告 3人之犯罪
    ，關於電腦處理個人資料保護法第34條之以非法方法妨害個
    人資料檔案之正確罪部分，依同法第36條規定係屬於告訴乃
    論之罪；而刑法第318之1條之洩漏利用電腦設備等而知悉之
    秘密罪、同法第318之2條利用電腦等妨害秘密罪，依同法第
    319 條規定亦屬於告訴乃論之罪。又自訴人為直接被害人，
    揆諸首揭規定，其雖於告訴後再行提起自訴，然自訴程序仍
    為適法，合先敘明。
２、關於證據能力部分：
(1)、本案認定事實所引用之文書證據，並無證據證明係公務員違
    背法定程序所取得，亦無刑事訴訟法第159條之4之顯有不可
    信之情況與不得作為證據之情形，本院斟酌本案卷內之證據
    並非非法取得，亦無證明力明顯過低之情形，且經本院於審
    判期日依法進行證據之調查、辯論，被告於訴訟上之程序權
    已受保障，故前揭各該證據，均得採為證據，合先敘明。
(2)、至關於被告甲○○及其辯護人聲請傳訊證人黃建華、馮清盛
    部分，觀其傳喚上開證人之待證事實均係被告甲○○簽立自
    證4書面（即被告甲○○於98年5月6日書寫文件1紙）之緣由
    、被告甲○○簽立之情狀為何、自訴人於和解當時，是否已
    表明原諒被告甲○○，不追究被告甲○○民、刑事責任等，
    惟查，自訴人是否原諒被告甲○○或究有無與其和解、被告
    甲○○書寫文件當時之情狀，實與自訴人指訴被告甲○○之
    罪名是否可成立間，並無具備相當之關連性，是自無傳喚調
    查上開證人黃建華、馮清盛之必要，附此敘明。
(二)、關於實體部分：
１、關於電腦處理個人資料保護法第34條之以非法方法妨害個人
    資料檔案之正確部分：
(1)、按電腦處理個人資料保護法第34條規定：「意圖為自己或第
    三人不法之利益或損害他人之利益，而對個人資料檔案為非
    法輸出、干擾、變更、刪除或以其他非法方法妨害個人資料
    之正確，致生損害於他人者」，則其係以「意圖為自己或第
    三人不法之利益或損害他人之利益」為其主觀構成要件，且
    此所謂之「利益」，應以「財產上利益」為限；又其客觀之
    構成要件必須「妨害個人資料之正確，致生損害於他人」，
    易言之，行為人必須以上述方法妨害個人資料檔案之正確性
    ，且生損害於他人，始得以上開罪名相繩。
(2)、經查，被告丁○○於98年 4月22日，在其位於新竹縣竹北市
    ○○○街 237號居處，以電話向在新竹第三信用合作社竹北
    分社上班之被告甲○○詢問，自訴人是否有於98年 2月19日
    將其在新竹第三信用合作社帳號為 0000000000000號帳戶內
    一次提領 2,081,220元，被告甲○○經使用電腦查詢後電話
    告知被告丁○○是（有），被告丁○○即掛斷電話等情，業
    據被告甲○○及丁○○於本院審理時結證在卷（本院卷第15
    4頁背面、第156頁），足認被告丁○○確實在詢問被告甲○○之前，即已知悉「自訴人於98年 2月19日將其在新竹第三
    信用合作社帳號為0000000000000號帳戶內一次提領2,081,2
    20元」之事實，而不論被告丁○○是否於該通查詢電話中有
    告知被告甲○○其與自訴人間是否為朋友關係，或是否有買
    賣關係，被告甲○○僅是單純答覆被告丁○○之查詢，且被
    告丁○○亦證述其請被告甲○○幫忙查詢，並未給被告甲○○任何好處（本院卷第 157頁背面），實難遽此認定被告甲○○主觀上有何為自己或第三人不法之利益或損害他人之利
    益之故意，且實際上被告甲○○也並未因此獲得任何利益。
    次查，被告甲○○在接獲被告丁○○上開查詢電話後，僅係
    單純「使用」電腦查詢自訴人之在新竹第三信用合作社，帳
    號 0000000000000號帳戶之往來資料，並以電話告知被告丁○○查詢結果，並未「操作」電腦而對自訴人個人資料檔案
    為非法之輸出、變更、刪除等行為，且其單純之查詢行為亦
    顯未妨害自訴人個人資料檔案之正確性。
(3)、從而，被告甲○○所為核與電腦處理個人資料保護法第34條
    規定之構成要件不符，至為灼然，遑論被告丁○○與丙○○
    ，其 2人既無法就自訴人之電腦個人資料檔案有所接觸，自
    無可能有對自訴人之電腦個人資料檔案為非法輸出、干擾、
    變更、刪除之餘地，是就此部分被告 3人當無可能成立共同
    正犯。
２、關於刑法第318之1條之洩漏利用電腦設備等而知悉之秘密部
    分、第318之2條利用電腦等妨害秘密部分：
(1)、再自訴人指訴被告甲○○向被告丁○○洩漏自訴人之上開帳
    戶往來資料，惟被告丁○○確實在詢問被告甲○○之前，即
    已知悉「自訴人於98年 2月19日將其在新竹第三信用合作社
    帳號為0000000000000號帳戶內一次提領2,081,220元」之事
    實，業據本院認定如上，足認上開事實被告丁○○知悉時間
    尚在被告甲○○之前，尤有甚者，自訴人上開帳戶往來資料
    ，在被告甲○○查詢之前，另有新竹第三信用合作社延平分
    社於98年4月22日15時6分、15時27分、15時28分先行查詢調
    閱過，此有新竹第三信用合作社98年11月13日（98）新三合
    總字第200127號函及所附歷史交易明細電磁紀錄 1份在卷可
    稽（本院卷第108頁至第109頁），可知在被告甲○○查詢知
    悉自訴人上開帳戶往來資料前，上開資料已有其他人先行知
    悉，又「如已經洩漏之秘密，不為秘密」，最高法院17年 9
    月19日刑庭決議可資參照，則自訴人之上開帳戶往來資料告
    丁○○既早於被告甲○○之前知悉，顯然對被告丁○○而言
    在被告甲○○告知其上開情事時，該自訴人之帳戶往來資料
    對被告丁○○而言自非屬秘密。
(2)、另按，刑法第132條第1項之公務員洩漏或交付國防以外之秘
    密罪，為身分犯之一種，若無公務員身分之人與公務員共犯
    該罪時，依同法第31條第 1項規定，雖可論以共犯；但以該
    無身分關係者與公務員共同將國防以外之秘密洩漏或交付予
    他人，始克相當。倘公務員洩密或交付之之對象即為該無身
    分關係之人時，該無身分關係者乃公務員洩密或交付之相對
    人，尚不能依共同正犯論處，最高法院88年度臺上字第5741
    號、94年度臺上字第2378號判決意旨可資參照。經查，被告
    丁○○為自訴人所指之被告甲○○涉犯刑法第318之1條之洩
    漏利用電腦設備等而知悉之秘密罪之收受秘密之相對人，如
    自訴人指訴為真，則被告丁○○與甲○○係屬學理上之「對
    向犯」，自不得依共同正犯論處。
(3)、從而，自訴人自訴意旨所指「自訴人於98年 2月19日將其在
    新竹第三信用合作社帳號為 0000000000000號帳戶內一次提
    領2,081,220元」之事實，在被告丁○○與甲○○2人間，既
    係被告丁○○先於被告甲○○知悉，則被告甲○○自無法「
    洩漏」該秘密予被告丁○○之餘地，則自訴人認被告甲○○
    犯有刑法第318之1條之洩漏利用電腦設備等而知悉之秘密罪
    ，恐有違誤，且被告丁○○及丙○○既係自訴人所謂收受秘
    密之相對人，是就此部分被告3人亦無可能成立共同正犯。
(4)、至關於刑法第318之2條利用電腦等妨害秘密部分，觀之該條
    文係規定「利用電腦或其相關設備犯第316條至第318條之罪
    者，加重其刑至2分之1」，惟自訴人自訴被告 3人所犯者係
    刑法第318之1條之洩漏利用電腦設備等而知悉之秘密罪，顯
    與刑法第318之2條規定用之加重原因無涉，自訴代理人認應
    論以刑法第318之2條之利用電腦等妨害秘密罪，顯屬擅斷。
３、至關於自訴人所提之其他證據：如本院98年度裁全字第70號
    、98年度裁全字第71號民事裁定、臺灣高等法院98年度抗字
    第681號民事裁定、被告丁○○於98年4月23日向臺灣高等法
    院提出之民事陳述意見狀、被告丁○○於98年9月3日向本院
    民事庭提出之民事答辯1狀各1份，至多僅能說明自訴人與被
    告丁○○、丙○○間確有民事債權、債務關係之情事，故自
    無法採為對被告 3人有利或不利之認定；另自訴狀所載之證
    據如被告甲○○於98年5月6日書寫文件 1紙，亦僅能證明自
    訴人於事發後曾至新竹第三信用合作社查明被告甲○○是否
    有使用電腦查詢自訴人系爭帳戶資料，惟依上開證據仍無法
    證明被告 3人有何以非法方法妨害個人資料檔案之正確、洩
    漏利用電腦設備等而知悉之秘密、利用電腦等妨害秘密之犯
    行，故尚不得採為被告3人有罪之依據，附此敘明。
４、綜上，不論被告丁○○或丙○○究係何人率先知悉「自訴人
    於98年2月19日將其在新竹第三信用合作社帳號為000000000
    00 00號帳戶內一次提領2,081,220元」之事實，惟絕非經由
    被告甲○○在其 2人未知悉前主動告知上開資訊。故自訴人
    所提出之本案卷證資料，顯尚有諸多合理性懷疑之存在，而
    未達於通常一般人均不致於有所懷疑，而得確信為真實之程
    度，自無足證明被告3人有共犯電腦處理個人資料保護法第3
    4條之以非法方法妨害個人資料檔案之正確罪、刑法第318之
    1條之洩漏利用電腦設備等而知悉之秘密罪、同法第318之 2
    條之利用電腦等妨害秘密罪。從而，自訴人所提出之各項證
    據及所闡明之證明方法，既無從說服本院以形成被告 3人有
    罪之心證，依「罪證有疑、利於被告」之證據法則，即不得
    遽為不利於被告 3人之認定。因之，本案之積極證據既尚不
    足為不利於被告3人之認定，即應逕為有利於被告3人之認定
    ，更不必有何有利之證據。此外，本院復查無其他積極證據
    足資證明被告 3人有何自訴人所指以非法方法妨害個人資料
    檔案之正確、洩漏利用電腦設備等而知悉之秘密、利用電腦
    等妨害秘密等犯行，即應認為被告 3人之犯罪尚屬不能證明
    ，爰為被告3人無罪之諭知。
六、據上論斷，應依刑事訴訟法第 343條、301條第1項，判決如
    主文。
中    華    民    國    98    年    12    月    29    日
                  刑事第二庭審判長法    官   賴淑敏
                                  法    官   林惠君
                                  法    官   楊數盈
以上正本證明與原本無異。
如不服本判決應於收受本判決後10日內向本院提出上訴書狀，上
訴書狀應敘述具體理由。上訴書狀未敘述上訴理由者，應於上訴
期間屆滿後20日內補提理由書狀於本院（均須按他造當事人之人
數附繕本）「切勿逕送上級法院」。
中    華    民    國    98    年    12    月    29    日
                                  書記官     陳麗麗

司法院資訊處製作；財團法人民間司法改革基金會備份。
